臺灣高等法院花蓮分院刑事裁定
111年度毒聲重字第2號
聲  請  人  
即受處分人 甲○○



上列聲請人因違反毒品危害防制條例案件，對於本院111年度毒
抗字第8號，中華民國111年2月17日所為之第二審確定裁定（原
審案號：臺灣臺東地方法院110年度毒聲字第293號；聲請案號：
臺灣臺東地方檢察署110年度毒偵字第690號、110年度聲觀字第2
46號)，聲請重新審理，本院裁定如下：
　　主  文
本件重新審理，並停止觀察、勒戒執行程序。
　　理  由
聲請重新審理意旨略以：
㈠伊因違反毒品危害防制條例(下稱毒品條例)案，經臺灣臺東地
  方法院（下稱原審法院）以110年度毒聲字第293號裁定(下稱
  原審裁定)令入勒戒處所觀察勒戒，伊抗告後，經本院以111年
  度毒抗字第8號裁定駁回確定(下稱原確定裁定)。但伊至今未
  收到臺灣臺東地方檢察署(下稱臺東地檢署)檢察官的觀察、勒
  戒聲請書，故檢察官之聲請，違反憲法第16條、民事訴訟法第
  136條及檢察機關辦理刑事訴訟案件應行注意事項第8條規定。
㈡伊雖有收到原審裁定，惟原審法院於裁定前，未給予伊陳述的
  機會，未保障伊之訴訟權及聽審權，法律效力有疑。
㈢伊已前往○○○○○○○○○○○○○醫院(下稱○○醫院)參加戒癮治療近2個
  月，均遵期回診，未再施用毒品，不需再執行觀察、勒戒。為
  此，依毒品條例第20條之1規定聲請重新審理等語。
法律規定與解釋
㈠按「觀察、勒戒及強制戒治之裁定確定後，因發現確實之新證
  據足認受觀察、勒戒或強制戒治處分之人，應不施以觀察、勒
  戒或強制戒治者，受觀察、勒戒或強制戒治處分之人，或其法
  定代理人、配偶，或檢察官得以書狀敘述理由，聲請原裁定確
  定法院重新審理：……因發現確實之新證據足認受觀察、勒戒
  或強制戒治處分之人，應不施以觀察、勒戒或強制戒治者」、
  「聲請重新審理，應於裁定確定後30日內提起，但聲請之事由
  ，知悉在後者，自知悉之日起算」、「法院認為無重新審理之
  理由，或程序不合法者，應以裁定駁回之；認為有理由者，應
  重新審理，更為裁定」，毒品條例第20條之1第1項第5款、第2
  項、第4項分別定有明文。又聲請重新審理，無停止觀察、勒
  戒或強制戒治執行之效力。但原裁定確定法院認為有停止執行
  之必要者，得依職權或依聲請人之聲請，停止執行之，同條第
  3項定有明文。
㈡毒品條例第20條之1係民國92年7月9日增訂，立法理由略以：令
  入觀察、勒戒處所施以觀察、勒戒及令入戒治處所施以強制戒
  治之裁定，於有違背法令之情形，依現行實務之見解得提起非
  常上訴，以資救濟；惟該等裁定如發生有刑事訴訟法(下稱刑
  訴法)第420條所定事由時，依現行刑訴法並不得對之提起再審
  ，即乏救濟之道，爰增訂得聲請原裁定確定法院重新審理之救
  濟規定等旨。經對照毒品條例第20條之1第1項第5款：「因發
  現確實之新證據足認受觀察、勒戒或強制戒治處分之人，應不
  施以觀察、勒戒或強制戒治者。」與該條92年間增訂時之刑訴
  法第420條第1項第6款(即104年2月4日修正前刑訴法)：「因發
  現確實之新證據，足認受有罪判決之人應受無罪、免訴、免刑
  或輕於原判決所認罪名之判決者。」兩者語法相同，立法者顯
  有意為相同之規範，應屬明悉。嗣毒品條例第20條之1第1項第
  5款雖未配合刑訴法再審規定併予修正，惟考量毒品條例所規
  定之觀察、勒戒及強制戒治，乃拘束人身自由之保安處分，目
  前執行場所為法務部○○○○○○○○或戒治處所，於裁定確定後，如
  有違法，得提起非常上訴，如有不應執行而執行之情形，亦得
  聲請國家賠償；是從上開立法意旨賦予類同科刑判決之再審救
  濟制度、拘束人身自由之性質、執行層面及違背法令救濟途徑
  等層面，實質上，命為觀察、勒戒及強制戒治裁定可說與科刑
  判決之效力無異，故毒品條例第20條之1第1項第5款所謂「發
  現確實之新證據」應參照修正後刑訴法第420條第1項第6款關
  於「新事實、新證據」之解釋。循此，毒品條例第20條之1第1
  項第5款所謂之「發現確實之新證據」，除須具有未判斷資料
  性之「新規性」外，尚須具備單獨或與先前之證據綜合判斷，
  對於原確定裁定認定之事實能產生合理懷疑，而足以動搖原確
  定裁定所認定事實之「確實性」特性，二者均不可或缺，倘未
  兼備，自無准予重新審理之餘地（最高法院111年度台抗字第3
  41號裁定意旨參照）。
㈢毒品條例第10條：「(第1項)施用第一級毒品者，處六月以上五
  年以下有期徒刑。(第2項)施用第二級毒品者，處三年以下有
  期徒刑。」第20條：「(第1項)犯第十條之罪者，檢察官應聲
  請法院裁定，或少年法院（地方法院少年法庭）應先裁定，令
  被告或少年入勒戒處所觀察、勒戒，其期間不得逾二月。(第2
  項)觀察、勒戒後，檢察官或少年法院（地方法院少年法庭）
  依據勒戒處所之陳報，認受觀察、勒戒人無繼續施用毒品傾向
  者，應即釋放，並為不起訴之處分或不付審理之裁定；認受觀
  察、勒戒人有繼續施用毒品傾向者，檢察官應聲請法院裁定或
  由少年法院（地方法院少年法庭）裁定令入戒治處所強制戒治
  ，其期間為六個月以上，至無繼續強制戒治之必要為止。但最
  長不得逾一年。(第3項)依前項規定為觀察、勒戒或強制戒治
  執行完畢釋放後，三年後再犯第十條之罪者，適用前二項之規
  定。」第21條：「(第1項)犯第十條之罪者，於犯罪未發覺前
  ，自動向衛生福利部指定之醫療機構請求治療，醫療機構免將
  請求治療者送法院或檢察機關。(第2項)依前項規定治療中經
  查獲之被告或少年，應由檢察官為不起訴之處分或由少年法院
  （地方法院少年法庭）為不付審理之裁定。但以一次為限。」
  是以，檢察官依毒品條例第20條第1項聲請法院裁定令被告入
  勒戒處所觀察、勒戒，法院除依上開規定，應調查認定被告有
  無施用毒品行為(毒品條例第10條)、是否為初犯或3年後再犯(
  毒品條例第20條第1項、第3項)、有無應為不起訴處分或不付
  審理(同條例第21條第2項)之情形外，尚應包括有無施以觀察
  、勒戒處遇之必要性，理由如下：
⒈按憲法第8條所定人民之人身自由，乃行使憲法所保障其他自由
  權利之前提，應享有充分之保障。凡拘束人民身體於特定處所
  ，而涉及限制其人身自由者，不問是否涉及刑事處罰，均須以
  法律規定，並符合憲法第23條比例原則之要求(司法院大法官
  會議釋字第812號解釋理由參照)。次按，保安處分係對受處分
  人將來之危險性所為之處置，以達教化與治療之目的，為刑罰
  之補充制度。我國現行刑法採刑罰與保安處分之雙軌制，要在
  維持行為責任之刑罰原則下，為強化其協助行為人再社會化之
  功能，以及改善行為人潛在之危險性格，期能達成根治犯罪原
  因、預防犯罪之特別目的。保安處分之措施亦含社會隔離、拘
  束身體自由之性質，其限制人民之權利，實與刑罰同，本諸法
  治國家保障人權之原理及刑法之保護作用，其法律規定之內容
  ，應受比例原則之規範，使保安處分之宣告，與行為人所為行
  為之嚴重性、行為人所表現之危險性，及對於行為人未來行為
  之期待性相當（司法院大法官會議釋字第471號解釋文及理由
  參照）。比例原則為法治國家原則之一，所有國家行為均應遵
  循，即國家為達公益目的所採取之手段，與所侵害私益間須適
  當、必要且相當。
⒉毒品戒除不易，須經長期且持續之治療，為醫療及司法界之共
  識，施用毒品者為「病患性犯人」，觀察、勒戒處分與刑法第
  88條第1項禁戒處分性質相同，俱以「治療」施用毒品者之成
  癮性以避免再犯為目的，屬保安處分之性質。勒戒處所現多由
  法務部所屬戒治處所、看守所內附設，依觀察勒戒處分執行條
  例(下稱勒戒執行條例)執行，勒戒處所對於受觀察、勒戒人得
  不定期實施尿液篩檢(勒戒執行條例第10條)、得對送入物品種
  類及數量予以限制(勒戒執行條例第11條)、接見及發受書信受
  有限制(勒戒執行條例第12條)、禁用酒類、檳榔、得適時使受
  刑人從事打掃洗濯及整理衣被、器具等必要事務0○○○○○○○00○○
  ○○○行刑法第48條、第51條)，勒戒處所得依法對受觀察、勒戒
  人，施以適當之戒護、管理、監視（勒戒執行條例第2條適用
  保安處分執行法第15條第1項、第21條規定參照）。進言之，
  對於受觀察、勒戒人，應於不妨礙其治療進行之範圍內施以戒
  護，其施用戒具之情形應依保安處分處所戒護辦法第12條規定
  為之。實務上，受觀察、勒戒人至法院出庭應訊時，法院需開
  立提解票，受觀察、勒戒人穿著亦與在所被告相同，去除個人
  外顯特徵。足見觀察、勒戒之執行，得適用保安處分執行法，
  並準用監獄行刑法多項規定，勒戒處所對受觀察、勒戒人之監
  管模式與強度，監獄化甚為明顯，實與刑罰無異，已構成對人
  身自由之重大限制。
⒊毒品條例於87年修訂施行後，對於施用毒品者雖肯認具有「病
  患性犯人」之特質，惟囿於當時戒治及醫療體系均不完整、專
  業人員欠缺且戒毒知識尚有不足，社會大眾仍視施用毒品者為
  「犯人」而非「病患」，暨相關戒毒及事後之追蹤、輔導配套
  措施亦不完備，其刑事政策明顯將施用毒品者偏向「犯人」身
  分處理，導致監獄人滿為患，且施用毒品人口不減反增。為此
  ，戒毒政策不得不改弦易轍，開始正視施用毒品者實屬「病患
  」之特質，先於97年新增毒品條例第24條附命完成戒癮治療緩
  起訴制度，希望能藉由機構外之完整醫療體系，提供毒癮戒治
  者合法妥適之治療，再以事後密集之監控措施防止施用毒品者
  再犯，而確立「附命完成戒癮治療緩起訴處分」及「觀察、勒
  戒或強制戒治」雙軌治療模式(最高法院109年度台上大字第38
  26號刑事裁定意旨參照)。
⒋從毒品條例第20條第1項法條文義及立法意旨來看，立法者並無
  意限制法院對檢察官聲請觀察、勒戒之必要性審酌，依合憲性
  解釋，該條應未剝奪法院有衡酌個案情節而決定宣告與否及其
  內容之裁量空間。現行法制既強調施用毒品者「病患」之特質
  ，亦採行「附命完成戒癮治療緩起訴處分」及「觀察、勒戒或
  強制戒治」雙軌治療模式，對人身自由侵害程度，強弱明顯有
  別，如同一般疾病治療，應無不分病情輕重，一律開立副作用
  最強之特效藥之理，自當依施用毒品者(病患)之狀況，擇定適
  當且損害最小方式之戒癮處遇。或有論者認為雙軌治療模式之
  選擇，係屬檢察官裁量權限。然而，於一般刑事案件，檢察官
  偵查終結，已達起訴門檻者，有決定起訴、職權不起訴或緩起
  訴處分之權限，倘裁量提起公訴，法院仍需審究所舉證據是否
  已達致無合理懷疑之程度，並非照單全收。同理，檢察官就雙
  軌治療模式之選擇，有其裁量因子，固應予尊重，然此裁量結
  果，對法院並無拘束之效力，也與法院對觀察、勒戒必要性之
  審酌，無扞格之處，不容相混。
⒌檢察官聲請觀察、勒戒固有其公益目的，惟觀察、勒戒處分對
  人身自由構成重大限制，乃法官保留原則事項，毒品條例第20
  條第1項既將觀察、勒戒處分之決定權限，保留由法院行使，
  本於憲法第23條比例原則之要求，法院於個案審查時，應得衡
  酌觀察、勒戒處分之執行與所侵害基本權利間是否適當且必要
  。
⒍酌以：
⑴從憲法所建構的價值體系來看：
　毒品條例作為司法作用依據一環，仍須受其上位規範（如憲法
  或公約）所規整的價值判斷（如比例原則及自由限制最小限度
  原則）檢驗，經檢視行為人狀況、家庭、需求、受醫療權利及
  醫療資源等因子，如足以認為透過觀察勒戒處分以外方式，得
  相當蓋然性預測對施用者品者有戒毒療效時，此時，觀察勒戒
  處分不僅並非「唯一」終局選項，更非必要不可缺治療戒毒手
  段。反之，如無視憲法所建構的價值判斷，不分情節對施用毒
  品者一律裁定施以觀察勒戒處分，不僅使施用者難以信服國家
  司法作用，更或有將國家對於毒品擴散的無力感，以觀察勒戒
  方式轉嫁強加於施用者身上的危險性，並藉此模糊掉治安或衛
  生機關無力阻止毒品擴散的窘境。從而，認為施用毒品行為=
  觀察勒戒處分的設計，能否通過比例原則及自由限制最小限度
  原則的檢證，實難認為無疑。
⑵從保安處分性格來看：
　保安處分一般多認為係基於保障社會安全的必要性，透過治療
  、改善、隔離對象者方式，預防其再犯所施加的處分，其基礎
  係建構在行為人的社會危險性格。因此，對象者接受（機構外
  醫療院所）治療（戒毒）的權利與社會安全如不生衝突對立時
  ，即無必要一律施以機構内隔離式的保安處分。從而，毒品條
  例第20條第1項規定，如未審酌保安處分性質、剝奪•限制人身
  自由的嚴重性及對象者接受機構外醫療院所治療（戒毒）的權
  利性、可能性及對象者的社會危險性格，徒以維護國民身心健
  康如此抽象籠統的想像（臆測）概念，不分情節一律裁定觀察
  勒戒處分，實難認與保安處分性格相整合。
⑶從與剝奪•限制人身自由其他處遇對比來看－關於少年事件處理
  法的保護處分（如感化教育部分）：
　關於少年保護處分，依通說及實務見解，其審判對象除非行事
  實外，另包含所謂的「要保護性」，至於要保護性要素一般（
  較無疑義）認為包含：①犯罪危險性（非過去的歷史事實非行
  行為本身，而是從少年的人格及環境來看，其是否於日後有反
  覆實施非行的危險性預防判斷）；②矯正可能性（保護處分及
  其他處分是否有矯正少年的可能性，如欠缺此可能性時，即不
  能以少年法保護少年）（文獻上可參考，武内謙治，〈少年保
  護手続の対象－審判対象論〉，法学セミナ－694号，2012年11月，第
  123頁、124頁）。可見，就少年保護處分來說，並非一有非行
  事實即與保護處分直接劃上等號，仍須進一步檢視要保護性。
  準此，對照觀察勒戒保安處分拘束、剝奪人身自由時間、強度
  、方式等並不必然亞於保護處分，及保安處分、保護處分（一
  定程度）的相類性，對施用毒品者，是否無須審酌「處分必要
  性」，須一律裁定令入勒戒處所施用觀察勒戒，實難認為無疑
  。　
⑷從與剝奪•限制人身自由其他處遇對比來看－關於刑法的免除其
  刑及緩刑部分：
①刑法第61條規定，犯同條之罪情節輕微，顯可憫恕，認為依第5
  9條規定減輕其刑仍嫌過重者，得免除其刑。
②同法第74條第1項更規定，受2年以下有期徒刑、拘役或罰金之
  宣告，而有下列情形之一，認以暫不執行為適當者，得宣告緩
  刑。
③可見，立法者明確宣示，就刑法第61條所列相對輕罪案件，基
  於刑的謙抑原則，於一定要件下得直接免除其刑。又為防止短
  期自由刑的弊害（消極意義），及期待犯罪者的自發改善更生
  （積極意義），如認為暫不執行自由刑的實刑，對於法秩序不
  會招致特別有害結果，並且對於犯罪者的改善更生應是有效時
  ，在符合緩刑要件前提下，宣告緩刑應認為係一個妥適的處遇
  。兩相比較，毒品條例不分情節一律令入勒戒處所施以觀察勒
  戒的設計，於價值判斷顯然失衡，並有過酷之疑，難以維持整
  體法秩序價值的一致性。另從行為與處分均衡等觀點來看（施
  毒的自損行為，一定要被隔離拘禁，侵害他人法益的行為，可
  能被免刑或緩刑），亦是顯然的不合理，而難以被容許。
⑸綜上，為使毒品條例第20條第1項關於觀察勒戒處分規定，通過
  合憲性檢驗，應認除施用毒品事實本身外，必要性亦應列為法
  院審判的對象。
⒎綜上，毒品條例第20條之1第1項第5款所稱「新證據」需具備「
  新規性」、「確實性」。而法院受理檢察官依毒品條例第20條
  第1項聲請觀察、勒戒案件，除應調查認定被告有無施用毒品
  行為(毒品條例第10條)、是否為初犯或3年後再犯(毒品條例第
  20條第1項、第3項)、有無應為不起訴處分或不付審理(同條例
  第21條第2項)之情形外，尚應審酌認定有無施以觀察、勒戒之
  必要性。因此，如於確定後，發現之新證據，足以動搖原確定
  裁定所認定之上開要件事實，應認該等新證據已具「確實性」
  之特性，得以之作為聲請重新審理之憑據。
經查：
㈠聲請人基於施用第二級毒品甲基安非他命（下稱甲基安非他命
  ）之犯意，於109年11月16日下午3、4時許，在○○市○○區○○公
  園廁所內，以將甲基安非他命放入玻璃球內燒烤後吸食煙霧之
  方式，施用甲基安非他命1次案件，經原審裁定令入觀察、勒
  戒處所施以觀察、勒戒，聲請人不服，提起抗告，經本院於11
  1年2月17日以原確定裁定駁回抗告，檢察官、被告分別於111
  年2月18日、111年3月1日收受裁定而生效，是原確定裁定已於
  111年2月17日確定在案，業據本院調取原確定裁定案卷核閱無
  誤。聲請人係於111年5月2日提出本件重新審理聲請等節，有
  本院收文章戳文、原確定裁定及本院送達證書在卷可稽（本院
  卷第5、39、41頁），合先敘明。
㈡關於聲請意旨㈠、㈡部分：
  聲請人自承有收受原審裁定，當知本件觀察、勒戒案件乃原審
  法院依臺東地檢署檢察官之聲請而為裁定，故聲請人於收到原
  審裁定時，除已得自知是否曾收受臺東地檢署檢察官聲請書外
  ，對於原審是否未傳喚伊即逕行裁定之事實，也應該已經知悉
  ，則其於原確定裁定於111年2月17日確定後，遲於111年5月2
  日方以聲請意旨㈠、㈡所示理由聲請重新審理，顯逾30日不變期
  間甚明，此部分聲請之程序並非合法。
㈢關於聲請意旨㈢部分：
⒈聲請人於111年3月24日前往○○醫院接受藥癮治療，期程時間1年
  ，迄今皆能定期參與療程，每次門診尿液檢驗結果皆為陰性，
  對己身使用甲基安非他命有部分病識感，能理解甲基安非他命
  對其生命所造成之危害，可從個別與團體處遇中習得反思，依
  聲請人目前狀況，建議維持機構外(非拘禁式)治療，以維持其
  學業、生理疾病治療及家庭關係，並觀察於社會環境中聲請人
  面對壓力的應對能力、自我控制能力及發展合宜的休閒能力等
  ，有○○醫院000年0月00日○字第0000000000號函暨函附尿液檢
  驗報告可參(下稱系爭函文，本院卷第135頁至第137頁)。
⒉審酌：
⑴系爭函文係本院依聲請人之聲請進行調查所知，乃原確定裁定
  確定後始發生之證據，依毒品條例第20條之1第2項規定，自系
  爭函文日期111年5月24日起算30日再審不變期間，則聲請人以
  上開調查證據結果為據，為本次重新審理之聲請，應未逾不變
  期間。
⑵聲請人自願參與醫院戒癮治療及系爭函文，皆屬原確定裁定後
  始發生之新事實及新證據，雖無法推翻其上開施用甲基安非他
  命之事實，然因其過往並無施用毒品非行紀錄，查無其為慣性
  施用毒品者，具有執拗毒癮性而需施以拘禁式戒癮治療之反對
  事證存在，則系爭函文之新發現，確可動搖有無對其施以觀察
  、勒戒處遇之必要性認定。
綜上所述，聲請人聲請重新審理，為有理由，應予准許。又本
  院認為有停止執行觀察、勒戒之必要，故依職權停止執行之。
據上論斷，應依毒品危害防制條例第20條之1第4項中段、第3項
但書，裁定如主文。
中　　華　　民　　國　　111 　年　　6 　　月　　13　　日
　　　　　　　　　刑事庭審判長法  官  林信旭
　　　　　　　　　　　　　　　法  官  劉雪惠
　　　　　　　　　　　　　　　法  官  廖曉萍
以上正本證明與原本無異。
本件不得抗告。
中　　華　　民　　國　　111 　年　　6 　　月　　13　　日
                              書記官  廖子絜